臺灣高等法院民事判決
上　訴　人　丙○○
訴訟代理人　黃毓棋律師
　　　　　　曾允斌律師
　　　　　　楊永成律師
上　列 1人
複　代理人　甲○○　　　　送達地址：台北市○○○路○段59
被　上訴人　財政部國有財產局臺灣北區辦事處
法定代理人　乙○○　　　　住同上
訴訟代理人　戊○○　　　　住同上
上列當事人間返還所有物等事件，上訴人對於中華民國96年2 月
27日臺灣臺北地方法院95年度重訴字第272 號第一審判決提起上
訴，並為訴之追加及變更，本院於96年10月30日言詞辯論終結，
判決如下：
    主      文
上訴及追加、變更之訴均駁回。
第二審及追加、變更之訴訴訟費用均由上訴人負擔。
    事實及理由
壹、程序方面：
一、被上訴人法定代理人原為陳官保，嗣於本件訴訟進行中變更
    為乙○○，經具狀聲明承受訴訟，有民事聲明承受訴訟狀及
    民國 (下同)96年 7月23日財政部台財人字第09600315860號
    令在卷可稽（見本院卷第90至93頁），經核並無不合，應予
    准許。
二、按於第二審為訴之變更或追加，非經他造同意，不得為之；
    但請求之基礎事實同一者，或因情事變更而以他項聲明代最
    初之聲明者，不在此限，民事訴訟法第446條第1項、第255
    條第1項第2、4款定有明文 。查本件上訴人於原審程序中，
    原請求「確認上訴人於94年9月5日提領自楊愛蘭名下臺灣
    銀行總行營業部(二)、帳號 (000) 000-000- 000000號、金額
    新臺幣 (下同)　524萬2,070元 (見原審卷第193頁之存摺影
    本，上訴人誤載為524萬元)，並於同日存入上訴人名下第一
    商業銀行營業部、帳號000-00-000000號，其中款項424萬元
    屬上訴人所有。被上訴人應將登記於楊愛蘭名下之座落臺
    北市○○區○○段1小段954地號土地及其上門牌號碼臺北市
    ○○路423巷45弄1號3樓房屋 (即臺北市○○區○○段1小段
    4346建號建物，下稱系爭房地)協同辦理移轉登記為上訴人
    所有」；嗣於原審判決後，上訴人因情事變更，而於本院將
    訴之聲明變更為「確認華南銀行總行營業部保管箱 (保管
    箱號碼：A3268)內之第一商業銀行支票 (支票號碼：EH0000
     000)面額524萬2,000元之支票，其中款項424萬元屬上訴人
    所有。」，核屬因情事變更而以他項聲明代最初之聲明，揆
    諸上開說明，核無不合，應予准許，合先敘明。
三、又上訴人於原審依信託契約終止後返還信託物之請求權為本
    件請求，嗣於本院追加依借名登記契約之法律關係請求被上
    訴人將登記於楊愛蘭名下之系爭房地移轉登記為上訴人所有
    (見本院卷第88頁反面之筆錄)，核其請求之基礎事實同一，
    合於民事訴訟法第255條第1項第2款之規定 ，依上開說明，
    上訴人所為訴之追加，亦屬合法。
貳、實體方面：
一、上訴人起訴主張：緣楊愛蘭於93年10月16日病逝，其合法繼
    承人僅有其在91年9月9日收養之大陸人士楊先樂，是楊愛蘭
    死亡後，其名下之遺產經原法院以95年度財管字第40號裁定
    指定被上訴人為楊愛蘭之遺產管理人。而上訴人係楊愛蘭之
    親生女兒，57年3月6日出養予訴外人黃煦雲後，仍與楊愛蘭
    同住，嗣於59年4月22日黃煦雲去世 ，經原法院以59年度監
    字第9號裁定指定楊愛蘭為其監護人 ，是上訴人自幼一直與
    楊愛蘭共同生活居住於臺北市○○區○○路423巷45弄1號3
    樓房屋。又楊愛蘭生前並無任何工作收入，家中開銷全賴上
    訴人18歲畢業後外出工作之所得支應，楊愛蘭去世時名下之
    系爭房地及存款【即(1)華南商業銀行雙園分行 (帳號000000
    000000)存款金額50萬3,470元；(2)臺北東園郵局 (帳號0000
    000) 存款金額49萬3,128元；(3)臺灣銀行總行營業部(二) (帳
    號000000000000) 存款金額524萬2,848元】，均為上訴人所
    有，惟因楊愛蘭生前疑心上訴人會對其棄置不顧，上訴人為
    安撫楊愛蘭，乃將每月薪資所得，以信託法律關係存放於楊
    愛蘭帳戶，並將系爭房地信託登記於楊愛蘭名下。茲因楊愛
    蘭去世，上訴人爰以本件起訴狀繕本之送達，作為終止信託
    契約之意思表示。另訴外人楊先樂依臺灣地區與大陸地區人
    民關係條例第67條第1項之規定，得繼承楊愛蘭之遺產200萬
    元，故楊愛蘭去世後名下存款約624萬元 ，扣除訴外人楊先
    樂得繼承之200萬元後，其餘424萬元為上訴人所有等情，爰
    依信託法律關係終止後之返還信託物之請求權，請求：確
    認上訴人於94年9月5日提領自楊愛蘭名下臺灣銀行總行營業
    部(二)、帳號 (000) 000-000-000000號、金額524萬2,070元(
    上訴人誤載為524萬元)，並於同日存入上訴人名下第一商業
    銀行營業部、帳號000-00-000000號，其中424萬元屬上訴人
    所有；被上訴人應將登記於楊愛蘭名下之系爭房地協同辦
    理移轉登記為上訴人所有之判決 (原審判決駁回上訴人之請
    求，上訴人不服，提起上訴) ，並於本院為訴之追加，及變
    更訴之聲明為：(一)原判決廢棄。(二)請求確認華南銀行總行營
    業部保管箱 (保管箱號碼：A3268)內之第一商業銀行支票(
    支票號碼：EH0000000)面額524萬2,000元之支票，其中款項
    424萬元屬上訴人所有 。(三)被上訴人應將登記於楊愛蘭名下
    之系爭房地移轉登記為上訴人所有 (原聲明「協同辦理移轉
    登記」更正為「移轉登記」)。
二、被上訴人則以：上訴人就楊愛蘭名下之存款及系爭房地，並
    未與楊愛蘭成立信託契約或借名登記契約，本件上訴人之請
    求為無理由等語，資為抗辯。並於本院答辯聲明：上訴及追
    加之訴駁回。
三、兩造不爭執之事實：
  (一)上訴人為楊愛蘭之親生女兒，於57年3月6日出養予訴外人黃
    煦雲，嗣59年4月22日訴外人黃煦雲去世 ，經原法院以59年
    度監字第9號裁定指定楊愛蘭為上訴人之監護人 ，有原法院
    91年度養聲字第307 號裁定及其確定證明書在卷可稽 (見原
    審卷第16至17頁)。
  (二)楊愛蘭於93年10月16日去世，其名下之財產有系爭房地及存
    款623萬9,446元【即(1)華南商業銀行雙園分行 (帳號000-00
    -000000-0)存款金額50萬3,470元；(2)臺北東園郵局 ( 帳號
    00 00000)存款金額49萬3,128元；(3)臺灣銀行總行營業部(二)
    (帳號000-000 -000000)存款金額524萬2,848元】 ，楊愛蘭
    除戶戶籍謄本、土地所有權狀及存摺等影本可稽 (見原審卷
    第13頁、第53頁、第191至193頁)。
  (三)系爭房地於87年 3月26日由楊愛蘭移轉登記予上訴人，嗣於
    91年 4月10日再由上訴人移轉登記予楊愛蘭，有土地及建物
    登記謄本、土地所有權狀等影本可稽 (見原審卷第44至45頁
    、第53頁)。
  (四)楊愛蘭於93年10月16日去世，其遺產經原法院95年度財管字
    第40號裁定指定被上訴人為管理人確定，有原法院95年度財
    管字第40號裁定在卷可稽(見原審卷第71至72頁)。
四、按當事人主張有利於己之事實者，就其事實有舉證之責任，
    民事訴訟法第277條第1項定有明文。又稱信託者，謂委託人
    將財產權移轉或為其他處分，使受託人依信託本旨，為受益
    人之利益或為特定之目的，管理或處分信託財產之關係，信
    託法第1 條亦有明定。查訴外人楊愛蘭於90年至94年度間並
    無綜合所得稅申報資料及繳納稅捐紀錄，此有財政部臺北市
    國稅局萬華稽徵所95年12月5日財北國稅萬華綜所二字第095
    0016758號函 (原審卷第198頁) 在卷可考，惟未申報綜合所
    得稅者，並非全為無資力者，若納稅人所從事之交易無紀錄
    可查者，多未申報綜合所得稅，是訴外人楊愛蘭未申報綜合
    所得稅，並不足以證明其生前無任何收入或資力。且上訴人
    自陳其曾以200餘萬元向訴外人楊愛蘭購買系爭房 、地等語
    (原審卷第8頁) ，則訴外人楊愛蘭自得以該筆價款投資理財
    或出借他人取得利息，足見上開函件尚不足以證明訴外人楊
    愛蘭於90年至94年間並無任何收入。再依台北東園郵局函覆
    客戶歷史交易清單（見原審卷第103頁至106頁），訴外人楊
    愛蘭於該局開設之帳號0000000號帳戶自82年11月6日起至94
    年12月21日止雖有多筆存款紀錄，然均係以現金存入，無從
    得知係由何人存入。而上訴人雖另提出其於第一商業銀行西
    門分行所開設帳戶之存款明細表（見原審卷第129頁至173頁
    ），主張其曾多次自該帳戶內提領現金以存入楊愛蘭前開臺
    北東園郵局之帳戶內，惟觀諸卷附之上訴人第一商業銀行西
    門分行帳戶之提款明細與楊愛蘭臺北東園郵局帳戶之存款明
    細之對照表（見原審卷第185頁至190頁），不惟大多數之提
    款日期與存款日期不同，且提款金額與存款金額亦不符，憑
    此亦難以證明楊愛蘭臺北東園郵局帳戶內之款項均係以上訴
    人之款項所存入。何況存款縱係上訴人所交付，惟查上訴人
    自承訴外人楊愛蘭曾至大陸地區探親，花費上揭帳戶內之款
    項達197萬5,200元，此有臺灣銀行外匯收支或交易申報書為
    證（見原審卷第31、32頁），顯見訴外人楊愛蘭並非為上訴
    人之利益或為特定之目的，而管理或處分該筆財產，否則無
    僅為其個人至大陸地區探親之故，即花費高達近200萬元之
    理，上訴人就此復未提出其他事證足證其與訴外人楊愛蘭間
    確有信託關係之合意，其此部分主張實難以採信。
五、再證人陳鎰川證稱：「當時是丙○○ (即上訴人) 委託我辦
    理本件所有權移轉登記手續，相關代書費及規費等費用都是
    由丙○○支付給我。我有和楊愛蘭通過電話，我有問為何還
    要再過戶給她，楊愛蘭說當初把系爭房地過戶給丙○○後，
    她什麼都沒有了，她覺得很沒有安全感，當時我有建議她們
    說，如果把房地再過戶給楊愛蘭必需支付一大筆稅金，並不
    划算，但是楊愛蘭仍堅持要把房地過戶回來，當時丙○○有
    問我怎麼辦，我就說既然你母親這麼堅持，若你不同意難免
    影響母女關係，所以丙○○就同意了」等語（見原審卷第94
    頁反面），則楊愛蘭既係因認系爭房地移轉予上訴人後，其
    名下已無何恆產，恐上訴人棄伊於不顧，遂要求上訴人將系
    爭房地移轉登記給自己，依此實難認其主觀上有與上訴人就
    系爭房地成立信託關係之合意。至證人陳鎰川雖另證稱：「
    91 年那次過戶，據我所知丙○○與楊愛蘭間並沒有買賣金
    錢之交付，而且那次我和楊愛蘭接觸時，她只有提到要將房
    子再過戶回去，完全沒有提到是向丙○○購買系爭房地，當
    時丙○○也都沒有提到買賣系爭房地之事」等語 (見原審卷
    第94頁背面) ，惟查上訴人於91年間將系爭房地移轉登記予
    楊愛蘭縱非基於買賣關係，雙方間並無買賣價金之交付，然
    亦不能排除上訴人係因基於與楊愛蘭間之親子關係，依楊愛
    蘭之要求將系爭房地贈與予楊愛蘭，為避免遭課徵較高稅率
    之贈與稅，遂以買賣之名義辦理登記之可能，尚難憑此即遽
    認上訴人與楊愛蘭間就系爭房地確有信託關係之合意。
六、證人己○○證以：「我是因為10年前向她 (即上訴人) 收慈
    濟的功德款而認識的，1個月收1次，因1個月收1次，常到她
    家，與她媽媽 (即楊愛蘭) 有互動，她媽媽常託我幫她跑銀
    行或陪她去做一些私人事務，我是慈濟委員，楊愛蘭談及她
    的後事處理時，曾說她過世後想要安置在慈普寺，……我不
    知楊愛蘭有多少財產，但她常要我幫她領利息錢，她告訴我
    她有很多戶頭，我幫她領的大部分是台灣銀行及郵局，她有
    時身體不舒服，就要我幫她領錢，……不知道系爭房地是楊
    愛蘭向誰買的，楊愛蘭說她生活的來源是她養女 (即上訴人
    ) 賺的錢及她以前的積蓄，上訴人給楊愛蘭多少錢，10年前
    她說不一定，最少每個月2萬元，要看上訴人薪水的情況，
    我也不知道系爭房子買賣的事，楊愛蘭說上訴人領薪水就會
    拿回家給她，祇聽楊愛蘭告訴人，說上訴人住在家裡不須什
    麼花費，我不知上訴人薪水，楊愛蘭也沒有拿戶頭給我看…
    …」等語 (本院卷第87頁、第88頁正面)，稽之上開證言，
    證人己○○係聽自楊愛蘭說上訴人每月給楊愛蘭不定額之金
    錢，不知楊愛蘭存款情形，及系爭房、地所有權之移轉登記
    係何種原因，自不足為上訴人有利之論據。又上訴人聲請傳
    訊證人即鄰居丁○○，因證人丁○○與楊愛蘭之關係，不若
    證人己○○與楊愛蘭間關係之親密，證人己○○尚且不知系
    爭款項及系爭房地是否有成立信託關係或借名登記契約，衡
    情證人丁○○應無知悉上訴人與訴外人楊愛蘭間就系爭款項
    、房地成立信託關係或借名登記契約，本件待證事實當無從
    自證人丁○○之證詞中證明，本院自無傳訊之必要。另上訴
    人聲請向台北東園由郵局查局號000000－0、帳號000000－0
    楊愛蘭帳戶，自79年至93年間之存款、取款憑條 (單) 比對
    筆跡，藉以確認係由上訴人填載，上訴人確係該帳戶存款之
    實際所有權人云云。惟查楊愛蘭上開帳戶之提、存款單是否
    為上訴人所填載，與該帳戶存款之實際所有權人為何人，並
    無必要關聯，上訴人填載該帳戶之提存款單並不當然為該帳
    戶存款之實際所有權人，上訴人與楊愛蘭亦不因而成立信託
    契約，或借名登記契約，足見上訴人上開調查證據之聲請，
    核無必要，自毋庸調查。
七、本件上訴人既未能證明其與訴外人楊愛蘭就系爭存款、房地
    成立信託或借名登記契約，依首揭說明，上訴人主張依信託
    或借名登記契約終止返還請求權，請求確認系爭存款中424
    萬元及移轉系爭房、地所有權予上訴人，為無理由，不應准
    許。
八、綜上所述，上訴人本於信託契約及追加依借名登記契約，請
    求被上訴人應將登記楊愛蘭名下之系爭房地移轉登記為上訴
    人所有，為無理由，原審就此部分為上訴人敗訴之判決，核
    無不合，此部分上訴為無理由，應予駁回。上訴人又變更聲
    明請求確認華南銀行總行營業部保管箱 (保管箱號碼：A326
    8)內之第一商業銀行支票 (支票號碼：EH0000000)面額524
    萬2,000元之支票，其中款項424萬元為上訴人所有，亦為無
    理由，不應准許，亦應予駁回。
九、本件事證已臻明確，兩造其餘主張、攻擊防禦方法及其他未
    經援用之證據，經審酌尚無礙於本院前述之認定，無一一論
    列之必要。
十、據上論結，本件上訴及追加、變更之訴均為無理由，依民事
    訴訟法第449條第1項、第78條，判決如主文。
中　　華　　民　　國　　96　　年　　11　　月　　13　　日
                    民事第十三庭
                        審判長法　官  黃嘉烈
　　　  　　　　　　　　　　　法　官  高鳳仙
　　　　  　　　　　　　　　　法　官  許文章
正本係照原本作成。
如不服本判決，應於收受送達後20日內向本院提出上訴書狀，其
未表明上訴理由者，應於提出上訴後20日內向本院補提理由書狀
（均須按他造當事人之人數附繕本）上訴時應提出委任律師或具
有律師資格之人之委任狀；委任有律師資格者，另應附具律師資
格證書及釋明委任人與受任人有民事訴訟法第466條之1第1項但
書或第2項（詳附註）所定關係之釋明文書影本。
中　　華　　民　　國　　96　　年　　11　　月　　14　　日
　　　　　　　　　　　　　　　書記官  陳明俐
附註：
民事訴訟法第466條之1（第1項、第2項）：
對於第二審判決上訴，上訴人應委任律師為訴訟代理人。但上訴
人或其他法定代理人具有律師資格者，不在此限。
上訴人之配偶、三親等內之血親、二親等內之姻親，或上訴人為
法人、中央或地方機關時，其所屬專任人員具有律師資格並經法
院認為適當者，亦得為第三審訴訟代理人。
